ACORDAO-COMPLETO-2293303

ACÓRDÃO 599/2019 ATA 8/2019 - PLENÁRIO

VISTOS, relatados e discutidos estes autos de pedidos de reexame interpostos contra o Acórdão 1324/2016-TCU-Plenário;
ACORDAM os Ministros do Tribunal de Contas da União, reunidos em sessão do Plenário, ante as razões expostas pelo Relator e com fundamento nos artigos 32, 33 e 48 da Lei 8.443/92, em:
9.1. conhecer dos recursos interpostos por Maria de Fátima Peixoto Carvalho e Nelson Pontes Simas para, no mérito, dar-lhes provimento parcial;
9.2. tornar sem efeito o Acórdão 1324/2016-TCU-Plenário;
9.3. acolher as razões de justificativa de Nelson Pontes Simas em relação à homologação da Tomada de Preços 22/2004 promovida pela Companhia Docas do Pará;
9.4. rejeitar as razões de justificativa apresentadas por Maria de Fátima Peixoto Carvalho quanto à irregular desclassificação da proposta mais vantajosa no âmbito da Tomada de Preços 22/2004 promovida pela Companhia Docas do Pará;
9.5. com fundamento no art. 58, inciso I, da Lei 8.443/1992 c/c o art. 268, inciso I, do RI/TCU, aplicar a Maria de Fátima Peixoto Carvalho (XXX.145.322-XX) multa no valor de R$ 3.200,00 (três mil e duzentos reais) , fixando o prazo de 15 dias, a contar da notificação, para que comprove, perante o Tribunal (art. 214, III, "a", do Regimento Interno) , o recolhimento da dívida aos cofres do Tesouro Nacional, atualizada monetariamente desde a data deste acórdão até a do efetivo recolhimento, se for paga após o vencimento, na forma da legislação em vigor;
9.6. autorizar, desde logo, a cobrança judicial da dívida nos termos do art. 28, inciso II, da Lei 8.443/1992 c/c o art. 219, inciso II, do RI/TCU, caso não atendida a notificação; 
9.7. dar ciência desta deliberação aos recorrentes e aos demais interessados;
9.8. apensar os presentes autos ao TC Processo 014.992/2014-5 e determinar a juntada de cópia desta deliberação ao TC Processo 021.641/2006-7, considerando os motivos que determinaram a constituição deste feito e a necessidade de avaliação em conjunto das apreciações de todos os processos constituídos por força do Acórdão 2649/2012-TCU-Plenário.

Pedido de reexame contra deliberação que rejeitou as razões de justificativa dos recorrentes, aplicando-lhes multa, em processo de acompanhamento de contratações da Companhia Docas do Pará.

Companhia Docas do Pará.

3. Interessados/Responsáveis/Recorrentes:
3.1. Responsáveis: Carlos José Ponciano da Silva (XXX.168.657-XX); Maria de Fátima Peixoto Carvalho (XXX.145.322-XX); Nelson Pontes Simas (XXX.383.432-XX)
3.2. Recorrentes: Maria de Fátima Peixoto Carvalho (XXX.145.322-XX); Nelson Pontes Simas (XXX.383.432-XX).

13.1. Ministros presentes: José Mucio Monteiro (Presidente), Walton Alencar Rodrigues (Relator), Augusto Nardes, Raimundo Carreiro, Ana Arraes, Bruno Dantas e Vital do Rêgo.
13.2. Ministro-Substituto convocado: Augusto Sherman Cavalcanti.
13.3. Ministro-Substituto presente: Marcos Bemquerer Costa.

ACORDAO-COMPLETO-2385200

Acórdão 2935/2019 - Plenário

WALTON ALENCAR RODRIGUES

Ministro Benjamin Zymler.

Adoto, como Relatório, a instrução constante da peça 76, com a qual manifestaram-se de acordo o Titular da Unidade Técnica e o Ministério Público (peças 78 e 80) .
"INTRODUÇÃO
1.	Trata-se de pedidos de reexame interpostos por Maria de Fátima Peixoto Carvalho (peça 47) e Nelson Pontes Simas (peça 58) , contra o Acórdão 1324/2016-TCU-Plenário (peça 33) . A deliberação recorrida apresenta o seguinte teor:
ACORDAM os Ministros do Tribunal de Contas da União, reunidos em Sessão Plenária, diante das razões expostas pelo Relator, em:
9.1. rejeitar as razões de justificativa apresentadas por Maria de Fátima Peixoto Carvalho (XXX.145.322-XX) e Nelson Pontes Simas (XXX.383.432-XX) , relacionadas, respectivamente, à indevida desclassificação da proposta mais vantajosa no âmbito da Tomada de Preços 22/2004 e à homologação do certame;
9.2. com fundamento no art. 58, inciso I, da Lei 8.443/1992 c/c o art. 268, inciso I, do RI/TCU, aplicar aos Srs. Maria de Fátima Peixoto Carvalho (XXX.145.322-XX) e Nelson Pontes Simas (XXX.383.432-XX) , individualmente, multa no valor de R$ 10.000,00 (dez mil reais) , fixando o prazo de 15 dias, a contar da notificação, para que comprove, perante o Tribunal (art. 214, III, "a", do Regimento Interno) , o recolhimento da dívida aos cofres do Tesouro Nacional, atualizada monetariamente desde a data deste acórdão até a do efetivo recolhimento, se for paga após o vencimento, na forma da legislação em vigor;
9.3. autorizar, desde logo, a cobrança judicial da dívida nos termos do art. 28, inciso II, da Lei 8.443/1992 c/c o art. 219, inciso II, do RI/TCU, caso não atendida a notificação;
9.4. apensar os presentes autos ao TC Processo 014.992/2014-5 e determinar a juntada de cópia da deliberação que vier a ser adotada ao TC Processo 021.641/2006-7, considerando os motivos que determinaram a constituição deste feito e a necessidade de avaliação em conjunto das apreciações de todos os processos constituídos por força do Acórdão 2649/2012-TCU-Plenário.
HISTÓRICO
2.	Durante a análise do Processo TC Processo 021.641/2006-7, referente à prestação de contas do exercício de 2005 da Companhia Docas do Pará - CDP, verificou-se a necessidade de apuração de diversos indícios de irregularidades detectados durante a ação deflagrada pela Polícia Federal denominada "Operação Galileia".
3.	Diante dos indícios da ocorrência de grande número de irregularidades graves, bem como de gestores, servidores e agentes privados envolvidos, a 2ª Câmara desta Corte de Contas determinou, por meio do Acórdão 11305/2011, a constituição de processos apartados para cada um dos contratos firmados pela CDP e respectivos procedimentos licitatórios ou de dispensa de licitação, tendo sido autorizada a realização da inspeção para levantar informações e documentos junto à CDP, Controladoria-Geral da União, Ministério Público Federal e Justiça Federal.
4.	Em cumprimento à mencionada deliberação, a Secex/PA promoveu a inspeção de que trata o TC Processo 008.157/2012-0.
5.	Naqueles autos, por meio do comando contido no item 9.1 do Acórdão 2649/2012-TCU-Plenário (peça 1) , foi determinada a constituição do presente processo de acompanhamento, em que são tratadas as irregularidades praticadas no âmbito do Contrato 2/2005, firmado entre a Companhia Docas do Pará - CDP e a empresa Copbessa Ltda., cujo objeto era a execução de serviços de construção de muro de alvenaria em blocos e concretos pré-moldados com 2,80 metros de altura no Terminal de Outeiro, em Belém/PA.
6.	Com base em análise da Secex/PA sobre relatórios de auditoria da Controladoria Geral da União - CGU e de inquérito do DPF, promoveram-se as audiências de Maria de Fátima Peixoto Carvalho e de Nelson Pontes Simas, respectivamente, Presidente da CPL/CDP e Diretor-Presidente interino da CDP, à época dos fatos.
7.	Ambos apresentaram razões de justificativa, que foram rejeitadas pelo Tribunal, por meio do acórdão cujo dispositivo se encontra transcrito acima, que também lhes impôs multa individual.
8.	Inconformado, Nelson Pontes Simas opôs embargos de declaração (peça 39) , que foram denegados por meio do Acórdão 446/2017-TCU-Plenário (peça 49) .
9.	Em seguida, ambos os responsáveis interpuseram pedidos de reexame, que são objeto da presente análise.
EXAME DE ADMISSIBILIDADE
10.	Reiteram-se os exames preliminares de admissibilidade (peças 62-64) , acolhidos por despacho do Exmo. Relator, Ministro Walton Alencar Rodrigues, que conheceu do recurso, suspendendo os efeitos dos itens 9.2 e 9.3 do acórdão recorrido (peça 66) .
EXAME técnico
11.	Delimitação
11.1.	Os presentes recursos têm por objeto examinar a desclassificação ilegal da proposta mais vantajosa na Tomada de Preços CDP 22/2004.
12.	A desclassificação ilegal da proposta mais vantajosa na Tomada de Preços CDP 22/2004.
12.1.	Preliminarmente, alega Maria de Fátima Peixoto Carvalho (peça 47) que:
a)	como os fatos analisados ocorreram em dezembro de 2004, incide a prescrição da pretensão punitiva do TCU;
b)	a citação se deu em 30/4/2014, aproximadamente dez anos depois da ocorrência do fato, cinco anos fora do prazo quinquenal;
c)	o entendimento do Ministro Relator de que os casos futuros deveriam continuar a ser apreciados "segundo a visão particular de cada Relator em cada situação concreta examinada" implica riscos à segurança jurídica dos jurisdicionados;
d)	recentes decisões jurisprudenciais do TCU delimitam o prazo prescricional em cinco anos.
12.2.	Preliminarmente, alega Nelson Pontes Simas (peça 58) que:
a)	como a licitação considerada foi realizada em 2004 e foi notificado da presente tomada de contas em 15/12/2014, extrapolou-se o prazo de 10 anos, incidindo prescrição da pretensão punitiva do TCU.
12.3.	Análise:
12.4.	O Acórdão 446/2017-TCU-Plenário, por meio do qual foram rejeitados embargos de declaração opostos por Nelson Simas, não tratou da prescrição da pretensão punitiva do TCU. Já o Acórdão 1324/2016-TCU-Plenário, ora recorrido, não contém a afirmativa reproduzida pela recorrente Maria de Fátima Carvalho acerca da apreciação do tema segundo "segundo a visão particular de cada Relator".
12.5.	O Ministro Relator a quo apenas observou que optava por aplicar ao presente caso concreto a jurisprudência até então predominante, favorável à prescrição, em 10 anos, contados do fato, da prescrição punitiva deste Tribunal, mas somente enquanto não definitivamente apreciados os processos em que se tratava do tema, naquela ocasião.
12.6.	Ocorre que a divergência jurisprudencial existente no Tribunal no tocante à prescrição da pretensão punitiva foi resolvida pouco depois, por meio do Acórdão 1441/2016-TCU-Plenário, proferido na sessão de 8/6/2016, no sentido de se adotar o regime prescricional previsto no Código Civil:
Acordão 1.441/2016 - Plenário
Assunto:
Incidente de Uniformização de Jurisprudência a respeito da prescrição da pretensão punitiva do Tribunal de Contas da União.
Sumário:
INCIDENTE DE UNIFORMIZAÇÃO DE JURISPRUDÊNCIA. PRAZO PRESCRICIONAL DAS SANÇÕES APLICADAS PELO TCU. SUBORDINAÇÃO AO PRAZO GERAL DE PRESCRIÇÃO INDICADO NO ART. 205 DO CÓDIGO CIVIL, CONTADO A PARTIR DA DATA DE OCORRÊNCIA DA IRREGULARIDADE SANCIONADA. INTERRUPÇÃO, POR UMA ÚNICA VEZ, COM A AUDIÊNCIA, CITAÇÃO OU OITIVA VÁLIDA. REINÍCIO DA CONTAGEM LOGO APÓS O ATO QUE INTERROMPEU A PRESCRIÇÃO. SUSPENSÃO DO PROCESSO QUANDO A MORA FOR IMPUTADA AO JURISDICIONADO.
Acórdão:
 (...) 
ACORDAM os Ministros do Tribunal de Contas da União, reunidos em Sessão do Plenário, ante as razões expostas pelo Redator, em:
9.1. deixar assente que:
9.1.1. a pretensão punitiva do Tribunal de Contas da União subordina-se ao prazo geral de prescrição indicado no art. 205 do Código Civil;
9.1.2. a prescrição a que se refere o subitem anterior é contada a partir da data de ocorrência da irregularidade sancionada, nos termos do art. 189 do Código Civil;
9.1.3. o ato que ordenar a citação, a audiência ou oitiva da parte interrompe a prescrição de que trata o subitem 9.1.1, nos termos do art. 202, inciso I, do Código Civil;
9.1.4. a prescrição interrompida recomeça a correr da data em que for ordenada a citação, a audiência ou oitiva da parte, nos termos do art. 202, parágrafo único, parte inicial, do Código Civil;
9.1.5. haverá a suspensão da prescrição toda vez que o responsável apresentar elementos adicionais de defesa, ou mesmo quando forem necessárias diligências causadas por conta de algum fato novo trazido pelos jurisdicionados, não suficientemente documentado nas manifestações processuais, sendo que a paralisação da contagem do prazo ocorrerá no período compreendido entre a juntada dos elementos adicionais de defesa ou da peça contendo o fato novo e a análise dos referidos elementos ou da resposta da diligência, nos termos do art. 160, §2º, do Regimento Interno;
9.1.6. a ocorrência desta espécie de prescrição será aferida, independentemente de alegação da parte, em cada processo no qual haja intenção de aplicação das sanções previstas na Lei 8.443/1992;
9.1.7. o entendimento consubstanciado nos subitens anteriores será aplicado, de imediato, aos processos novos (autuados a partir desta data) bem como àqueles pendentes de decisão de mérito ou de apreciação de recurso por este Tribunal; (...) 
12.7.	No caso da recorrente Maria de Fátima, como a irregularidade ensejadora da multa, a desclassificação da empresa Plana Construções pela CPL, ocorreu em 21/12/2004 (peça 8, fls. 95-97) , a pretensão punitiva estaria prescrita em 21/12/2014. Antes dessa data, porém, foi promovida a audiência da responsável, ocorrida em 30/4/2014 (ofício e AR de peças 13 e 19) .
12.8.	Já no caso do recorrente Nelson Simas, como a irregularidade ensejadora da multa, a homologação do certame sob análise, ocorreu em 30/12/2004 (peça 8, p. 159) , a pretensão punitiva estaria prescrita em 30/12/2014. Antes dessa data, porém, foi promovida a audiência do responsável, ocorrida em 30/4/2014 (ofício e AR de peças 12 e 15) .
12.9.	Com as audiências, os prazos prescricionais foram interrompidos (CPC, art. 240) , reiniciando-se novas contagens, que estariam encerradas em 30/4/2024. A aplicação das multas ocorreu muito antes desse termo, haja vista que o acórdão sancionador foi proferido em 25/5/2016 (peça 33) .
12.10.	Do exposto, conclui-se pela subsistência das multas aplicadas, já que não se operou, em nenhum dos dois casos, a prescrição.
12.11.	No mérito, alega Maria de Fátima Peixoto Carvalho (peça 47) que:
a)	como presidente, à época, da Comissão de Licitação da CDP, tomava as decisões em conjunto com os demais membros da comissão, que devem responder solidariamente por todos os atos praticados;
b)	todos os licitantes se declararam, por escrito, de acordo com a decisão da comissão;
c)	o desempate entre as propostas das duas empresas classificadas em segundo lugar foi feito por sorteio, mostrando a impessoalidade e moralidade na decisão da comissão;
d)	caso não acolhida a preliminar de prescrição, considerando que é pobre, na forma da lei, e tendo em vista os princípios da razoabilidade e da proporcionalidade, requer a redução do valor da multa e seu parcelamento.
12.12.	Análise:
12.13.	As duas primeiras alegações já haviam sido apresentadas nas razões de justificativa da recorrente e foram suficientemente refutadas pela unidade técnica, no seguinte trecho de instrução transcrito no relatório do acórdão recorrido (peça 35, p. 3-4, com destaques acrescidos) :
2.1.16. Em contraste com esse substrato fático, as alegações trazidas pela defendente não apresentam quaisquer razões objetivas que justificariam a aplicação errônea do critério legal para desclassificar a proposta de menor preço. Como ressaltado pela própria defendente, era seu dever, na condição de presidente da CPL, zelar pelos princípios e regras regentes das licitações públicas, em especial o princípio da economicidade e da seleção da proposta mais vantajosa para a Administração. Ao desclassificar irregular e injustificadamente a melhor proposta, a então presidente da CPL violou norma cogente contida na Lei 8.666/1993 e atentou contra os referidos vetores normativos.
2.1.17. Nesse sentido, mostra-se irrelevante o argumento relativo à ausência de impugnação das demais licitantes. O silêncio dos licitantes em nada altera o juízo de ilicitude da conduta da responsável, uma vez que se trata de violação de dever de ofício da presidente da CPL, exigível independentemente de provocação de terceiros. (...) .
2.1.18. Quanto à responsabilização dos demais membros da comissão de licitação, a par de constituir-se em alegação impertinente quanto à imputação de ilícito à defendente, seus pressupostos mostram-se infirmados pelas circunstâncias anômalas em que atuou a CPL da CDP nas licitações ocorridas no período objeto de investigação na "Operação Galileia".
2.1.19. Com efeito, as apurações da Polícia Federal e da CGU, ratificadas por sentenças nas ações de improbidade administrativa, evidenciam que a Sra. Maria de Fátima Peixoto de Carvalho conduziu pessoalmente diversas licitações viciadas por graves ilícitos e atuava em concorrência de conduta com os dirigentes da CDP que praticaram numerosas irregularidades em prejuízo daquela estatal, conforme exposto nas sentenças condenatórias prolatadas nas referidas ações.
2.1.20. Destaque-se que, na sentença prolatada na ação de improbidade administrativa referente a outras contratações investigadas na "Operação Galileia" (processo n. 2006.39.008577-8, peça 28, pp. 31/33) , a Juíza da Segunda Vara da Justiça Federal delimitou a responsabilidade da presidente da CPL pela irregularidade análoga a ora examinada, nos seguintes termos:
 (...) Ademir Andrade foi o responsável direto pela indicação e nomeação da Presidente da Comissão de Licitação, exonerando da função servidor pertencente ao quadro da CDP e no seu lugar colocando pessoa de sua inteira confiança e que não fazia parte da sociedade de economia mista federal.
 (...) 
 (...) Maria de Fátima Peixoto Carvalho (...) centralizava em sua pessoa todas as atividades do certame, deixando para os demais membros tarefas meramente secundárias (...) .
2.1.21. Especificamente na licitação sob exame, a decisão de desclassificar a melhor proposta dependia de juízo quanto à exequibilidade da proposta, devendo-se ponderar que a própria defendente menciona que os demais membros exerceram atividades auxiliares e, portanto, não se poderia exigir que controlassem a legalidade do ato inquinado e consignassem manifestação divergente em ata.
2.1.22. Assim, ainda que a norma legal contemple a responsabilização solidária, existem evidências, obtidas nos referidos processos judiciais, de que os demais membros da CPL estavam alijados do processo decisório, realizavam tarefas de apoio e não participaram efetivamente das ilegalidades perpetradas pela presidente da CPL.
12.14.	Todas essas observações permanecem perfeitamente válidas, sendo que, na peça recursal, a recorrente reitera o papel secundário desempenhado pelos demais membros da CPL, ao informar que (peça 47, p. 9) :
26. (...) os membros Patrick Heverton da Cruz Barros e Edna de Almeida Pires fizeram a análise em diversos documentos das empresas conforme consta aposto o carimbo de "CONFERE COM O ORIGINAL" devidamente assinados por eles, bem como estavam presentes às sessões de abertura e de julgamento, conforme consta nas atas devidamente assinadas por eles.
12.15.	Ou seja, não aduz evidência alguma de efetiva participação deles na decisão grosseiramente irregular e injustificada de desclassificação da licitante vencedora.
12.16.	O fato de que tenha porventura procedido de acordo com a lei no desempate entre as duas empresas classificadas em segundo lugar não elide, por óbvio, a grave irregularidade cometida pela recorrente na desclassificação da 1ª colocada.
12.17.	O argumento da recorrente de que não teria condições econômicas para arcar com os custos advindos da deliberação recorrida - desacompanhado, aliás, de qualquer comprovação - não se presta a modificar o acórdão atacado, porque as deliberações do TCU observam apenas os requisitos fixados na sua Lei Orgânica e no seu Regimento Interno, entre os quais não se encontra a existência ou inexistência de patrimônio do responsável para fazer frente à multa cominada.
12.18.	Exatamente por esse motivo, a jurisprudência do TCU não tem admitido a hipossuficiência do agente sancionado como justificativa para reduzir ou desconsiderar o valor da multa aplicada. Nesse sentido, citam-se os Acórdãos do Plenário 84/2003 e 143/2007, e o Acórdão da 1ª Câmara 530/2006. Em razão desses fatos, não deve ser acolhida a solicitação de que seja reduzida a multa.
12.19.	Como é direito da responsável requerer o parcelamento da importância devida em até trinta e seis parcelas, nos termos do art. 26 da Lei 8.443/1992 c/c o art. 217 do Regimento Interno do TCU, desde que o processo não tenha sido remetido para cobrança judicial, não há óbice ao atendimento do pedido nesse sentido ora formulado.
12.20.	No mérito, alega Nelson Pontes Simas (peça 58) que:
a)	atendeu estritamente aos pareceres e recomendações jurídicas que lhe foram dadas;
b)	a alegação de suposto ato ilícito decorre exclusivamente do cargo ocupado pelo recorrente, a quem não foi imputada objetivamente nenhuma conduta ilícita;
c)	no exercício da função de diretor presidente em exercício, nunca teve qualquer ingerência sobre a comissão de licitações;
d)	não estavam entre suas atribuições atos relacionados a licitações;
e)	a instrução elaborada pelo TCU não apresenta nenhuma evidência de ilegalidade no procedimento da licitação;
f)	a Administração utilizou seu poder discricionário de manejar com a empresa vencedora do certame o menor preço dentro dos limites conferidos pela lei e pelo edital;
g)	a empresa Plana Construções Ltda. foi desclassificada tendo em vista sua proposta estar abaixo do limite considerado como uma proposta exequível;
h)	a declaração de inexequibilidade gera uma presunção relativa, sendo dever do Administrador dar o direito à licitante de demonstrar a factibilidade de seus preços;
i)	a CDP deu oportunidade à licitante de interpor recurso contra a decisão de desclassificação, mas esta se manteve inerte;
j)	não poderia desatender os pareceres jurídicos sobre a licitação, por serem exigidos pelas normas vigentes, por não ter formação técnica nem jurídica para rejeitá-los, e porque esses pareceres têm efeito vinculativo;
k)	segundo a teoria dos motivos determinantes, sustenta-se a validade do ato administrativo nos motivos indicados como seu fundamento, mormente o parecer jurídico;
l)	o parecer jurídico pressupõe, na sua essência, um controle da legalidade;
m)	por isso, a sua conduta, de estrito cumprimento das orientações dos pareceres jurídicos, não pode ser considerada ilícita;
n)	como a natureza do parecer jurídico é de controle interno sobre a legalidade dos atos administrativos decorrente de lei, o gestor público deve seguir suas conclusões em todos os seus termos;
o)	essa vinculação está diretamente relacionada à necessidade de motivação dos atos administrativos e ao princípio da legalidade;
p)	não se pode presumir que tenha havido dolo ou culpa na sua conduta em razão da ratificação de argumentos de parecer jurídico;
q)	houve vários pareceres jurídicos sobre a licitação em tela, apesar de não constarem dos autos;
r)	na aplicação de sanções administrativas, a Administração Pública sujeita-se aos princípios do devido processo legal, do contraditório e da ampla defesa, da tipicidade, da proporcionalidade e da responsabilidade subjetiva;
s)	com base no direito de informação geral sobre fatos e documentos constantes do processo, inerente ao princípio do devido processo legal, requer que seja realizada diligência à CDP e à Polícia Federal para que seja juntada aos presentes autos cópia do processo administrativo licitatório questionado;
t)	em seguida, deverá ser signatário ser devidamente intimado a manifestar-se, em prazo razoável sua defesa;
u)	à vista do princípio da tipicidade, que exige que o ilícito e a penalidade previstos em lei sejam certos, a aplicação da pena de multa está vinculada a um efetivo prejuízo ao Erário;
v)	em atenção ao princípio da proporcionalidade ou dosimetria, caso se resolva aplicar qualquer penalidade ao signatário, mister que o seja no menor patamar possível;
w)	com base no princípio da responsabilidade subjetiva, para se aplicar uma penalidade administrativa, mister se faz que o acusado tenha agido de forma voluntária;
x)	a tipificação de um ato como ímprobo está condicionada à demonstração de culpa grave; a Lei de Improbidade Administrativa não deve ser aplicada para punir meras irregularidades administrativas;
y)	os fatos descritos nos autos nem de longe revelam os elementos positivos ou negativos que compõem a culpa grave, segundo a doutrina;
z)	é patente que inexiste nos autos qualquer prova acerca dos fatos suscitados;
aa)	subscreveu o termo de homologação da T.P. 22/2004 tão somente em razão de estar ocupando, interinamente, à época, o cargo de Diretor Presidente;
bb)	o comando das licitações, naquela ocasião, cabia à Presidente da CPL e ao Diretor Presidente efetivo;
cc)	a decisão de desclassificar ou não as empresas era de responsabilidade da CPL, sem nenhuma relação com o Diretor Presidente em exercício à época;
dd)	a homologação consiste em ato pelo qual a autoridade competente, estranha à comissão, toma ciência dos atos praticados no certame licitatório e os aprova;
ee)	o processo de improbidade administrativa 8435-25.2006.4.01.3900 inocentou o recorrente e responsabilizou a presidente da CPL;
ff)	não havendo responsabilidade pessoal, restaria a possibilidade de responsabilidade coletiva dos administradores, por meio do instituto da solidariedade; mas, mesmo nesse caso, a responsabilidade de cada um deve ser apurada individualmente; não existe possibilidade de penalização coletiva em sede de direito administrativo punitivo;
gg)	a lei impõe aos administradores, em conjunto, os deveres positivos de diligência, de lealdade e de sigilo; mas, em se tratando de vedações, a responsabilidade é inequivocamente pessoal;
hh)	a presidência agia alicerçada por um conjunto de órgãos a ela vinculados; desse modo, a proposição aprovada se assentou no princípio da boa-fé;
ii)	considerando que não teve qualquer ingerência na prática do ato tido por irregular, nada mais coerente do que a aplicação da multa no menor percentual admitido pelo TCU, de 5%;
jj)	não há porque subsistir a possível aplicação das demais sanções previstas no RI/TCU (art. 270 a 272) ;
kk)	de acordo com uma nova concepção do poder punitivo do Estado, o objetivo de uma boa política repressiva deve ser não sancionar.
12.21.	Análise:
12.22.	Sobre a alegação do recorrente de ter atendido estritamente os pareceres jurídicos proferidos no âmbito do procedimento licitatório questionado, importa, inicialmente, destacar que carece de prova, pois, como registrado no acórdão recorrido, "não se encontra nos autos do processo licitatório (peça 8) parecer jurídico ratificando a decisão ilegal da presidente da CPL" (peça 35, p. 5, 2.2.11) .
12.23.	Ainda que tal parecer existisse, este Tribunal possui entendimento firmado (e.g., Acórdãos 1801/2007, 341, 1001 e 1620/2015 e 2011/2016 - Plenário; 2540/2009 e 1738/2017 - 1ª Câmara; e 2753/2008 e 9912/2016 - 2ª Câmara) no sentido de que a responsabilidade do gestor não é afastada nesse caso, pois a ele cabe a decisão sobre a prática do ato administrativo. O fato de ter agido com respaldo em pareceres técnicos e/ou jurídicos não tem força para impor ao administrador a prática de um ato manifestamente irregular, uma vez que a ele cabe, em última instância, decidir sobre a conveniência e oportunidade de praticar atos administrativos, principalmente os concernentes a contratações, que vão gerar pagamentos.
12.24.	O fato de o administrador seguir pareceres técnicos e jurídicos não o torna imune à censura do Tribunal nem caracteriza sua boa-fé. Em regra, pareceres técnicos e jurídicos não vinculam os gestores, os quais têm obrigação de analisar a correção do seu conteúdo.
12.25.	Somente na hipótese de vícios de difícil detecção pelo gestor, se pode excepcionar o referido entendimento para excluir a sua responsabilidade por atos embasados em parecer jurídico viciado. Não é o caso na situação sob exame, uma vez que a desclassificação da proposta da empresa Plana Construções, de menor preço, decorreu de erro grosseiro.
12.26.	Assim, a existência de parecer não exime o gestor de responsabilidade, a qual é aferida levando em consideração a legalidade, a legitimidade e a economicidade dos atos relacionados à gestão de recursos públicos no âmbito da fiscalização contábil, financeira, orçamentária, operacional e patrimonial da administração pública federal, exercida pelo Congresso Nacional com o auxílio deste Tribunal, ex vi dos arts. 70, caput, e 71, inciso II, da Constituição Federal.
12.27.	A alegação de que a empresa Plana Construções foi desclassificada por apresentar proposta abaixo do limite de manifesta inexequibilidade, que seria de R$ 278.282,15, é totalmente descabida. Esse valor corresponde a 70% do valor orçado pela administração. Mas evidentemente não é esse o limite determinado por lei. Conforme se demonstra no quadro a seguir, extraído do relatório do acórdão recorrido (peça 35, p. 3) , o limite correto era de R$ 222.129,13:
	Dispositivo legal
Art. 48 (...) 
§ 1º Para os efeitos do disposto no inciso II deste artigo consideram-se manifestamente inexequíveis, no caso de licitações de menor preço para obras e serviços de engenharia, as propostas cujos valores sejam inferiores a 70% (setenta por cento) do menor dos seguintes valores:
	Valor Resultante (R$) 

	a) média aritmética dos valores das propostas superiores a 50% (cinquenta por cento) do valor orçado pela administração
	317.327,33

	b) valor orçado pela administração
	397.545,93

	Menor dos valores - art. 48, § 1º, alínea "a"
	317.327,33

	Limite mínimo de exequibilidade (70% do menor valor entre "a" e "b") 
	222.129,13

12.28.	Como o valor da proposta da Plana Construções foi de R$ 275.224,30, sua desclassificação sob o pretexto de manifesta inexequibilidade foi um absoluto disparate jurídico, o que desqualifica a afirmativa do recorrente sobre a inexistência de evidências de ilegalidade nos autos.
12.29.	Ignora-se a que se refere o recorrente ao afirmar que a Administração teria "manejado" com a empresa vencedora o menor preço. Na verdade, como já visto, a vencedora foi desclassificada e contratada em seu lugar uma das duas segundas colocadas, escolhida por sorteio.
12.30.	A irregularidade de que se trata nos autos não diz respeito a qualquer ingerência do recorrente sobre a comissão de licitações. Portanto, a sua alegação a esse respeito é irrelevante.
12.31.	São falsas as alegações do recorrente de que a imputação de ilícito decorreu exclusivamente do cargo ocupado por ele e de que, dentre as atribuições desse cargo, não constariam atos relacionados a licitações. Isso porque, como Diretor Presidente interino da CDP, era, sim, sua atribuição a homologação ou não de licitações e ele homologou o procedimento questionado, fato que não nega, propiciando, assim, a consumação da gritante irregularidade acima mencionada.
12.32.	Segundo a pacífica jurisprudência desta Corte de Contas:
A autoridade homologadora é solidariamente responsável pelos vícios identificados nos procedimentos licitatórios, exceto se forem vícios ocultos, dificilmente perceptíveis. A homologação se caracteriza como um ato de controle praticado pela autoridade competente, que não pode ser tido como meramente formal ou chancelatório.
Acórdão 4843/2017-TCU-Primeira Câmara. Relator: José Múcio Monteiro.
12.33.	No mesmo sentido, os Acórdão 1526/2016-TCU-Plenário, 2179/2017 - 1ª Câmara e 8744/2016 - 2ª Câmara, entre muitos outros.
12.34.	No caso, como já demonstrado, o vício que ensejava a irregularidade era mais que evidente, de modo que a conduta do recorrente foi absolutamente inescusável.
12.35.	Alega também o recorrente que a CDP deu à licitante desclassificada o direito de recurso, mediante o qual poderia ter demonstrado a factibilidade de seus preços, tendo em vista que a declaração de inexequibilidade gera uma presunção apenas relativa. Mas a licitante quedou-se inerte.
12.36.	Ora, ao franquear o direito de recurso à licitante desclassificada, a entidade apenas deu cumprimento a uma norma cogente cuja aplicação se fez necessária exatamente porque já consumado o prejuízo infligido àquela pelo ato praticado pelo recorrente. Assim, em nada atenua a irregularidade deste ato. Caso tal direito não tivesse sido franqueado, simplesmente surgiria mais uma irregularidade a agravar a situação do recorrente, caso por ela responsável.
12.37.	Sobre o pedido de diligência para obtenção de cópia do processo licitatório questionado, observe-se, em primeiro lugar, que serviria, principalmente, para comprovar a suposta existência de pareceres jurídicos que teriam embasado o ato imputado ao recorrente. Ocorre que, como visto acima, tal providência seria de nenhuma utilidade, tendo em vista que o fato de o administrador seguir pareceres técnicos e jurídicos não o exime de ser punido pelo Tribunal pela prática de atos irregulares.
12.38.	Além disso, como bem registra o voto condutor do acórdão que rejeitou os embargos de declaração opostos pelo recorrente, "o processo de controle externo, disciplinado pela Lei 8.443/1992 e pelo Regimento Interno do Tribunal, não prevê ao Tribunal competência para determinar a realização de perícia para a obtenção de provas, sendo iniciativa do responsável trazê-las aos autos, prescindindo-se de autorização do Tribunal" (peça 50, p. 1, § 9) .
12.39.	E, finalmente, é pacífica a jurisprudência desta Corte no sentido de que não lhe compete determinar a realização de diligência ou perícia para a obtenção de provas, uma vez que "constitui obrigação do responsável apresentar os elementos que entender necessários para a sua defesa e/ou para demonstrar a boa e regular aplicação dos recursos que lhe forem confiados". Nesse sentido, entre muitos outros, os Acórdão 473/2015-TCU-Plenário; 6214/2016 e 2805/2017 - 1ª Câmara; 5516/2010, 3632, 5920 e 6214/2016 e 352/2017 - 2ª Câmara.
12.40.	O recorrente, com base no art. 267 do RI/TCU, afirma que a aplicação da pena de multa está vinculada a um efetivo prejuízo ao Erário. Essa afirmativa é totalmente despropositada, porque o recorrente não foi condenado com base no dispositivo citado, mas sim no art. 268, inc. I, que prevê multa em caso de verificação de irregularidade nas contas do responsável, não havendo débito. Portanto, a multa aplicada ao recorrente não tem relação alguma com a ocorrência de prejuízo ao Erário.
12.41.	O recorrente reitera pleito de redução da multa ao mínimo possível que já havia formulado em sede de embargos de declaração, aduzindo que não teve qualquer ingerência no ato julgado irregular, o que já se demonstrou acima não ser verdadeiro. Além disso, nada mais há a acrescentar à suficiente resposta a essa alegação apresentada no voto condutor do acórdão que apreciou os referidos embargos (peça 50, p. 1) :
4. (...) a dosimetria da pena no âmbito do TCU considera o nível de gravidade dos ilícitos apurados, com a valoração das circunstâncias fáticas e jurídicas envolvidas, e a isonomia de tratamento com casos análogos, ou seja, o Tribunal não realiza dosimetria objetiva da multa, comum à aplicação de normas do Direito Penal, não havendo rol de agravantes e atenuantes legalmente reconhecidos.
5. Nessa vertente, mostrou-se adequada a aplicação de multa no valor de R$ 10.000,00 (dez mil reais) , baseada no art. 58, inciso II, da Lei 8.443/1992, pois tal sanção coaduna-se com a gravidade dos fatos apurados por este Tribunal.
6. Ademais, anoto que tal sanção é similar àquela imposta pelo Tribunal por intermédio do Acórdão 2649/2012-TCU-Plenário, o qual também tratou da Operação Galileia. Ou seja, há isonomia de tratamento com casos análogos.
12.42.	O recorrente alega não ter agido de forma voluntária, escudando-se na Súmula TCU 142. É mais que evidente, todavia, que praticou ato voluntário, ao homologar licitação flagrantemente irregular, quando podia e devia não o ter feito. Ademais, a súmula citada refere-se à baixa de responsabilidade do responsável e o arquivamento do processo em casos em que "for apurada infringência de disposição legal ou regulamentar aplicável ou verificada irregularidade de caráter formal, que não permita o julgamento pela regularidade e quitação, ou, tampouco - por não ser suficientemente grave ou individualizada - a conclusão pela irregularidade e cominação da multa prevista em lei". Não é o caso da desclassificação irregular de licitante vencedora, irregularidade grave que justifica amplamente a cominação da pena de multa.
12.43.	O recorrente faz considerações sobre o ato ímprobo e a aplicação da Lei de Improbidade Administrativa. Ocorre que a pena que lhe foi aplicada não se baseia nessa lei, de natureza cível, mas sim na Lei Orgânica do TCU, de natureza administrativa, de modo que tais considerações não têm nenhuma pertinência para a resolução do presente caso.
12.44.	Ainda na seara da improbidade administrativa, aduz que, para a sua configuração, faz-se necessária "culpa grave", conceito garimpado da doutrina e da jurisprudência do STJ. Novamente, trata-se de conceito estranho ao processo administrativo do TCU, em que não se indaga da intensidade da culpa para a configuração da irregularidade, mas apenas de sua existência ou não, a qual, no caso é inegável.
12.45.	Quanto à alegação de inexistência de provas nos autos da irregularidade suscitada, é manifesta sua improcedência, visto que deles constam provas documentais do valor estimado da contratação, do valor da proposta da empresa Plana Construções, do ato de desclassificação promovido pela CPL e de sua homologação pelo recorrente (peça 5, p. 19; peça 8, p. 95-97 e 159) .
12.46.	Correto o recorrente ao afirmar que o comando das licitações cabia à Presidente da CPL e ao Diretor Presidente. A assertiva de que subscreveu a homologação do certame licitatório por estar ocupando interinamente essa última função resulta em reconhecimento de culpa de sua parte.
12.47.	A decisão de desclassificar ou não as empresas não era nem podia ser de responsabilidade exclusiva da CPL. Como afirma o próprio recorrente, cabia ao Diretor Presidente da companhia aprovar os atos praticados no certame licitatório, entre os quais a referida decisão. Nos termos da Lei 8.666/1993, que se faz necessário reproduzir ante a primariedade dos argumentos apresentados na peça recursal:
Art. 43. A licitação será processada e julgada com observância dos seguintes procedimentos:
 (...) 
V - julgamento e classificação das propostas de acordo com os critérios de avaliação constantes do edital;
VI - deliberação da autoridade competente quanto à homologação e adjudicação do objeto da licitação.
12.48.	O fato de o recorrente ter sido eventualmente isento de responsabilidade em sede de processo judicial de improbidade administrativa não vincula o TCU, devido ao princípio da independência das instâncias, consagrado pela jurisprudência desta Corte, como no seguinte precedente, entre diversos outros:
A independência entre as instâncias permite que uma mesma conduta seja valorada de forma diversa, em ações de natureza penal, civil e administrativa. A ação por improbidade administrativa, de natureza civil, não vincula o juízo de valor formado na seara administrativa. Apenas a sentença absolutória no juízo penal fundada no reconhecimento da inexistência material do fato tem habilidade para repercutir no TCU e afastar a imposição de obrigações e sanções de natureza administrativa.
Acórdão 344/2015-TCU-Plenário. Relator: Walton Alencar Rodrigues.
12.49.	No mesmo sentido, a jurisprudência do STF: e.g., Mandados de Segurança 21.948/RJ, de 29/9/1994, 21.708/DF, de 9/11/2000, e 23.625/DF, 8/11/2001.
12.50.	Absolutamente impertinentes as considerações do recorrente sobre a inexistência de responsabilidade solidária, uma vez que presumem a inexistência de sua responsabilidade pessoal, que já foi reiteradamente demonstrada acima, e que não foi condenado com base em qualquer sugestão de responsabilidade solidária.
12.51.	Também inteiramente impertinentes as considerações sobre as sanções previstas nos arts. 270 a 272 do RI/TCU, em que o recorrente não foi incurso nestes autos.
12.52.	Finalmente, não cabe a esta Corte, vinculada que está à sua legislação de regência, abster-se de aplicar pena com base em considerações genéricas sobre se a melhor política repressiva é ou não sancionar o transgressor.
CONCLUSÃO
13.	Das análises anteriores, conclui-se que constam dos autos provas documentais irrefutáveis do ato flagrantemente irregular de desclassificação da licitante vencedora da Tomada de Preços CDP 22/2004 promovido pela Presidente da CPL e de sua homologação pelo Diretor Presidente interino da companhia, o que configura de modo inequívoco a culpa dos dois gestores, ora recorrentes, por tal irregularidade.
14.	Com base nessa conclusão, propõe-se o conhecimento dos recursos interpostos para que lhes seja denegado provimento.
PROPOSTA DE ENCAMINHAMENTO
15.	Ante o exposto, submete-se à consideração superior a presente análise dos pedidos de reexame interpostos por Maria de Fátima Peixoto Carvalho e Nelson Pontes Simas contra o Acórdão 1324/2016-TCU-Plenário, propondo-se, com fundamento nos arts. 33 e 48 da Lei 8.443/1992 c/c o art. 286, do RI/TCU:
a)	conhecer dos recursos e, no mérito, negar-lhes provimento;
b)	autorizar, se o processo não tiver sido remetido para cobrança judicial, o parcelamento das dívidas de Maria de Fátima Peixoto Carvalho e, caso requeira, de Nelson Pontes Simas, em até 36 (trinta e seis) parcelas mensais e consecutivas, nos termos do art. 26 da Lei 8.443/1992, fixando-se o vencimento da primeira parcela em 15 dias, a contar do recebimento da notificação, e o das demais a cada 30 dias, devendo incidir sobre cada valor mensal os correspondentes acréscimos legais, na forma prevista na legislação em vigor, bem como esclarecer ao responsável que, em caso de parcelamento da dívida, a falta de pagamento de qualquer parcela importará no vencimento antecipado do saldo devedor (art. 217, § 2º, do RI/TCU) e;
c)	dar conhecimento aos recorrentes aos embargantes aos agravantes e aos demais interessados da decisão que vier a ser prolatada."

8.1. Aline Di Paula Sereni (16.692-E/OAB-PA) e outros, representando Nelson Pontes Simas.  
8.2. Camila Ribeiro Peixoto (17347/OAB-PA), representando Maria de Fátima Peixoto Carvalho.

Procurador Marinus Eduardo De Vries Marsico.

PEDIDO DE REEXAME. DESCLASSIFICAÇÃO IRREGULAR DA PROPOSTA MAIS VANTAJOSA. MULTAS. CONHECIMENTO. MULTA EXCESSIVA. PROVIMENTO PARCIAL PARA ADEQUAÇÃO DA MULTA. INEXIGIBILIDADE DE CONDUTA DIVERSA. PROVIMENTO TOTAL EM RELAÇÃO A OUTRO RECORRENTE.

ACOMPANHAMENTO (ACOM)

Secretaria de Recursos (SERUR); Secretaria do TCU no Estado do Pará (Sec-PA).

O presente processo originou-se de determinação do Tribunal para instauração de apartados em razão da existência de diversos indícios de irregularidades em contratações da Companhia Docas do Pará, identificados após ação deflagrada pela Polícia Federal denominada "Operação Galileia".
Após o trâmite regular deste feito, foi prolatado o Acórdão 1324/2016-TCU-Plenário, por meio do qual o Tribunal rejeitou as razões de justificativa dos gestores, aplicando-lhes, individualmente, a multa prevista no art. 58, I, da Lei 8.44/92, no valor de R$ 10.000,00.
Irresignados, Maria de Fátima Peixoto Carvalho e Nelson Pontes Simas interpuseram pedidos de reexame ora em apreciação.
Conheço dos recursos, uma vez atendidos os requisitos atinentes à espécie.
Verifico, de início, não prosperarem as preliminares suscitadas de prescrição da pretensão punitiva. A divergência existente quanto prazo prescricional foi resolvida em incidente de uniformização de jurisprudência, restando pacificada, no Acórdão 1441/2016-TCU-Plenário, a aplicação do prazo geral de prescrição indicado no art. 205 do Código Civil.
Em relação ao mérito das razões recursais, acolho o exame da Serur no que diz respeito ao apelo de Maria de Fátima Peixoto Carvalho.
A recorrente, na qualidade de Presidente da Comissão de Licitação, promoveu a desclassificação irregular da proposta mais vantajosa ao deixar de aplicar o critério estabelecido em lei, conforme exposto pela Serur, in verbis:
12.27.	A alegação de que a empresa Plana Construções foi desclassificada por apresentar proposta abaixo do limite de manifesta inexequibilidade, que seria de R$ 278.282,15, é totalmente descabida. Esse valor corresponde a 70% do valor orçado pela administração. Mas evidentemente não é esse o limite determinado por lei. Conforme se demonstra no quadro a seguir, extraído do relatório do acórdão recorrido (peça 35, p. 3) , o limite correto era de R$ 222.129,13:
	Dispositivo legal
Art. 48 (...) 
§ 1º Para os efeitos do disposto no inciso II deste artigo consideram-se manifestamente inexequíveis, no caso de licitações de menor preço para obras e serviços de engenharia, as propostas cujos valores sejam inferiores a 70% (setenta por cento) do menor dos seguintes valores:
	Valor Resultante (R$) 

	a) média aritmética dos valores das propostas superiores a 50% (cinquenta por cento) do valor orçado pela administração
	317.327,33

	b) valor orçado pela administração
	397.545,93

	Menor dos valores - art. 48, § 1º, alínea "a"
	317.327,33

	Limite mínimo de exequibilidade (70% do menor valor entre "a" e "b") 
	222.129,13

12.28.	Como o valor da proposta da Plana Construções foi de R$ 275.224,30, sua desclassificação sob o pretexto de manifesta inexequibilidade foi um absoluto disparate jurídico, o que desqualifica a afirmativa do recorrente sobre a inexistência de evidências de ilegalidade nos autos.
A recorrente não trouxe razões objetivas que justificassem a não aplicação do critério legal. Nesse ponto, assiste razão à área técnica ao asseverar que era dever dela, "na condição de presidente da CPL, zelar pelos princípios e regras regentes das licitações públicas, em especial o princípio da economicidade e da seleção da proposta mais vantajosa para a Administração. Ao desclassificar irregular e injustificadamente a melhor proposta, a então presidente da CPL violou norma cogente contida na Lei 8.666/1993 e atentou contra os referidos vetores normativos".
Todavia, neste caso concreto, não parece que a irregularidade praticada tenha sido grave a ponto de justificar a sanção na dosimetria em que aplicada.
Não é simples a tarefa de aferir a gravidade de uma infração à norma. Seabra Fagundes, ao discorrer sobre o assunto, aponta a necessidade de considerar no caso de infringência à norma, "a importância que revista o defeito, o direito que afete, as consequências que motive, a situação ou posição dos interessados e enfim, quantas circunstâncias ocorram"[footnoteRef:2].  [2:  O Controle dos Atos Judiciais pelo Poder Judiciário.] 
Na falta de critério legal objetivo, é prudente buscar apoio na doutrina e considerar que a gravidade do vício deve ser apurada concretamente em face da repercussão sobre o interesse público. 
Se não há dúvidas quanto à ocorrência efetiva de infração à norma legal, uma vez que a conduta adequada sob o prisma da legalidade seria a classificação da proposta da Plana Construções, não se deve perder de vista que a repercussão da ilegalidade não foi expressiva.
No caso em exame, com a desclassificação da proposta da Plana Construções, cujo valor era de R$ 275.224,30, foi contratada a empresa Copbessa Ltda., cuja proposta alcançava o montante de R$ 278.282,15. 
Trata-se de diferença de meros R$ 3.057,85.
Com as devidas vênias, a desclassificação em tela não foi capaz de gerar efeitos tão nocivos ao interesse público a ponto de justificar a aplicação de multa no valor de R$ 10.000,00. Em verdade, se a diferença fosse considerada como débito, a multa seria três vezes menor, uma vez que não poderia ultrapassar o valor do dano, nos exatos termos da Lei Orgânica do TCU.
Pesa em favor da recorrente o fato de que a escolha da empresa a ser contratada decorreu de sorteio, ante o empate das propostas apresentadas, o que afasta suspeitas de favorecimento de outro licitante.
À luz dessas considerações, dou provimento parcial ao recurso para reduzir a sanção imposta a Maria de Fátima Peixoto Carvalho.
II
Quanto a Nelson Pontes Simas, verifico não estarem claras as razões de sua responsabilização.
Em regra, a responsabilidade surge em decorrência da prática de um ato ilícito, ou seja, da adoção de um procedimento em desacordo com o ordenamento jurídico, ofensivo às leis e aos princípios jurídicos. Trata-se, portanto, do resultado da violação de um dever jurídico.
Contudo, não é qualquer violação à norma que pode ensejar a responsabilização do gestor. Para que este seja responsabilizado é preciso que esteja caracterizado que atuou com culpa, em seu sentido amplo (culpa estrito senso ou dolo) . 
Vale dizer, a responsabilidade dos administradores de recursos públicos segue a regra geral da responsabilidade civil, pois que se trata de responsabilidade subjetiva. Veja-se, nesse sentido, o voto condutor do Acórdão 2420/2015-TCU-Plenário, da lavra do E. Ministro Benjamim Zymler:
41. No âmbito dos processos nesta Corte de Contas, a responsabilidade dos administradores de recursos públicos, escorada no parágrafo único do art. 70 da Constituição Federal, segue a regra geral da responsabilidade civil, ou seja, é de natureza subjetiva. São exigidos simultaneamente três pressupostos para a responsabilização, quais sejam: (i) o ato ilícito na gestão dos recursos públicos; (ii) a conduta dolosa ou culposa e; (iii) o nexo de causalidade entre o dano e o comportamento do agente. Há de ser investigado, ainda, se houve a ocorrência de algum eventual excludente de culpabilidade, tal como a inexigibilidade de conduta diversa ou a ausência de potencial conhecimento da ilicitude.
A culpa, para fins de responsabilização, há de ser aferida pelo que ordinariamente acontece, não pelo que extraordinariamente possa ocorrer. Isso porque não se pode exigir do gestor público um cuidado tão extremo que não seria aquele usualmente adotado pelo homem comum, a diligência própria de um bom chefe de família, a que os romanos davam a designação de 'bonus pater familiae', que nada mais é do que o tipo de homem médio ou normal que as leis têm em vista ao fixarem os direitos e deveres das pessoas em sociedade. (conf. Sérgio Cavalieri  Filho,  in  Programa  de  responsabilidade civil, 2 ed. São Paulo: Malheiros, 2001. p. 39) .
Esse, aliás, o paradigma utilizado pelo Tribunal de Contas da União, consoante se depreende do seguinte trecho do voto condutor do já mencionado Acórdão 2420/2015-TCU-Plenário, da lavra do E. Ministro Benjamim Zymler:
17.	 Ao analisar a existência de culpa, em qualquer uma de suas modalidades, adotarei como parâmetro para comparação a conduta esperada de um homem médio, diligente e probo - o equivalente ao princípio romano do bonus pater familiae. Ressalto ser pacífica a assimilação desse princípio pelo direito pátrio, tanto que, na época em que ocorreram os fatos ora sob exame, ele estava insculpido nos arts. 1.300 e 1.301 do Código Civil, no art. 153 da Lei das Sociedades Anônimas e no art. 142 do Código Comercial.
18.	Desse princípio decorre que o agente público deverá agir como se estivesse cuidando dos seus próprios negócios, respondendo pelos danos que vier a causar em decorrência de condutas desidiosas ou temerárias. Assim, nas palavras de José Aguiar Dias, "a culpa pode ser entendida como a falta de diligência na observância da norma de conduta, isto é, o desprezo, por parte do agente, do esforço necessário para observá-la, com resultado não objetivado, mas previsível, desde que o agente se detivesse na consideração das conseqüências eventuais de sua atitude." (Da Responsabilidade Civil. 6ª ed. Rio de Janeiro: Forense, 1979) .
São essas, portanto, as balizas necessárias à avaliação da conduta do gestor. Deve-se perquirir se ele praticou algum ato, comissivo ou omissivo, em contrariedade às normas de regência; identificar se existe algum nexo de causalidade entre o ato praticado e o dano que tenha sido apurado; esclarecer se há evidência de que tenha agido com dolo ou culpa; se lhe era possível ter consciência da suposta ilicitude do ato e, sobretudo, se era razoável exigir-lhe conduta diversa.
Não por outra razão o TCU passou a exigir, em seus normativos, que fosse preenchida matriz de responsabilização para que, em cada irregularidade, ficasse evidenciada a conduta, a análise do nexo de causalidade e o exame da culpabilidade, para somente então permitir a responsabilização dos gestores envolvidos.
Destaco que não encontrei, nos autos, a referida matriz.
No caso em exame, o então Diretor-Presidente, em exercício, foi chamado em audiência para justificar o fato de ter homologado a licitação "omitindo-se quanto à desclassificação indevida da proposta mais vantajosa" (Ofício de Audiência, peça 12) .
Todavia, não há nos autos evidenciação de que o Diretor-Presidente interino tinha o dever de se manifestar especificamente sobe a desclassificação da proposta havida durante os trabalhos da comissão de licitação. Semelhantemente, não há considerações quanto à consciência do gestor acerca da ilicitude do ato praticado, nem tampouco há análise alguma quanto à exigibilidade de conduta diversa. 
Verifica-se, assim, o Diretor-Presidente em exercício foi penalizado tão somente por ter homologado o certame, sem que nenhum juízo tenha sido feito em relação às situações concretas que cercaram a prática do ato de homologação.
Com as devidas vênias, não vislumbro haver razão para que se esperasse do gestor outra conduta que não a adotada.
Tendo recebido os autos para homologação, sem que houvesse parecer sugerindo o contrário, e não havendo indício de qualquer impropriedade, o gestor chancelou o certame.
Consideradas as circunstâncias concretas que cercavam o recorrente, seria exigível dele conduta diversa? Seria exigível, de qualquer outro homem médio, diligente e probo, atuação distinta? Havia meios razoáveis de se identificar alguma impropriedade no momento em que foi homologado o certame? Teria o gestor atuado com negligência, imperícia ou imprudência? Teria incorrido em culpa in eligendo ou in vigilando? Agiu o recorrente com falta a algum dever de cuidado que deveria observar? Houve violação dos deveres impostos pelo regime de direito público?
A resposta a todas essas indagações é, efetivamente, negativa. 
Quero crer que não se espera de um gestor médio, diligente e probo o especial cuidado de refazer todos os atos praticados pela Comissão de Licitação. 
Eventual equívoco na decisão de desclassificação indevida da proposta somente pode ser atribuído à Comissão de Licitação, mas dificilmente pode ser atribuído ao Diretor-Presidente em exercício. Não pode ser ele responsabilizado por erro de outrem, a não ser que tenha concorrido para a falha ou tivesse o dever de evitá-la.
Não se pode esperar que, ao decidir, os Diretores de uma empresa, notadamente o Diretor-Presidente, tenham que duvidar, examinar e refazer todos e cada um dos atos administrativos já praticados pelas áreas técnicas, refazendo todo o trabalho de setores que no mais das vezes não lhes são diretamente subordinados. 
Não é razoável esperar que o Diretor Presidente dispusesse do seu tempo para reanalisar os documentos que deram suporte à desclassificação da proposta, refazendo assim o trabalho de responsabilidade da área técnica.
Note-se que não é trivial a percepção do erro na desclassificação havida, uma vez que depende de calcular o equivalente a 70% da média aritmética dos valores das propostas superiores a 50% (cinquenta por cento) do valor orçado pela administração.
Consideradas as circunstâncias, efetivamente não era de se esperar que a autoridade máxima da empresa viesse a refazer os cálculos para se assegurar do acerto da desclassificação da proposta tida por inexequível. 
Vale lembrar entendimento há muito consagrado no TCU a respeito da responsabilidade dos gestores de nível hierárquico elevado, veiculado por meio do Acórdão 65/1997-TCU-Plenário, Relator o E. Ministro Adhemar Paladini Ghisi, transcrito parcialmente a seguir:
"[...] Não pode ser ele culpado, contudo, por erros decorrentes de informações prestadas por terceiros. Não se pode, tampouco, pretender que todas as informações de subalternos sejam checadas por seus superiores, sob o risco de inviabilizar-se a administração. Aliás, se assim o fosse, não seriam necessários os servidores subalternos. Bastariam os chefes [...]". 
Nenhuma dúvida há no sentido de que, na situação retratada nos autos, a conduta esperada de um homem médio, diligente e probo seria a homologação da licitação.
Se houve falha no processo de licitação, ela não decorreu da atuação do recorrente, não havendo nenhuma justa causa a amparar a aplicação da multa que lhe foi imposta.
Por essas razões, dou provimento ao recurso de Nelson Pontes Simas.
Ante o exposto, voto por que o Tribunal adote o Acórdão que ora submeto à apreciação deste Colegiado.
TCU, Sala das Sessões Ministro Luciano Brandão Alves de Souza, em 20 de março de 2019.
WALTON ALENCAR RODRIGUES 
Relator